臺灣高等法院民事判決　　　　　　　　 92年度上易字第990號
上訴人即
附帶被上訴人　乙○○
訴訟代理人　　林辰彥律師
複代理人　　　黃淑怡律師
　　　　　　　施裕琛律師
被上訴人
即附帶上訴人　甲○○
訴訟代理人　　宋陳桂子
訴訟代理人　　張振興律師
複代理人　　　黃麗蓉律師
上列當事人間給付租金事件，上訴人對於中華民國92年7月28日
臺灣板橋地方法院90年度訴字第1450號第一審判決提起上訴，被
上訴人提起附帶上訴並為訴之追加，本院於94年11月29日言詞辯
論終結，判決如下：
    主  文
原判決關於命上訴人給付超過新台幣陸拾壹萬壹仟捌佰拾元
本息部分，及該部分假執行之宣告，暨命上訴人負擔訴訟費用之
裁判均廢棄。
前開廢棄部分，被上訴人在第一審之訴及假執行之聲請均駁回。
其餘上訴駁回。
上訴人應再給付被上訴人新台幣陸拾萬貳仟零壹元及自民國93年
3月13日起至清償日止，按年息百分之五計算之利息。
其餘追加之訴及附帶上訴均駁回。
第一審關於命上訴人負擔訴訟費用部分，及第二審訴訟費用關於
上訴部分，由上訴人負擔五分之三，餘由被上訴人負擔。第二審
訴訟費用關於追加之訴部分，由上訴人負擔五分之三，餘由被上
訴人負擔。
附帶上訴訴訟費用，由被上訴人負擔。
被上訴人假執行之聲請駁回 。
    事實及理由
壹、程序方面：
    按依民事訴訟法第446條第1項、第255條第1項第3款規定，
    擴張或減縮應受判決事項之聲明，在第二審程序仍得為之。
    被上訴人即附帶上訴人（下稱被上訴人）在原審主張上訴人
    即附帶被上訴人（下稱上訴人）占用房屋而受利益致伊受有
    損害，本於不當得利之法律關係，請求上訴人給付占用房屋
    所受利益；嗣在本院追加請求上訴人給付自92年1月起至94
    年10月止占用房屋之不當得利，經核係屬擴張應受判決事項
    之聲明，應予准許。
貳、實體方面：
一、上訴人聲明：（一）原判決關於不利上訴人部分廢棄。（二
    ）前開廢棄部分，被上訴人在第一審之訴及假執之聲請均駁
    回。（三）附帶上訴及追加之訴均駁回。（四）如受不利判
    決，願供擔保請准宣告免為假執行。
    被上訴人聲明：（一）原判決關於駁回被上訴人後開第二項
    之訴部分廢棄。（二）前開廢棄部分，上訴人應再給付被上
    訴人新台幣（下同）66萬5665元，及自民國（下同）92年2
    月21日起至清償日止，按年息5％計算之利息。（三）上訴
    人應再給付被上訴人99萬9412元及自追加請求書狀繕本送達
    之翌日起至清償日止，按年息5％計算之利息。
二、被上訴人起訴主張：伊之母宋陳桂子與上訴人係姊弟，為已
    故陳文揚之繼承人，陳文揚於86年2月6日死亡後，遺留坐落
    台北縣三重市○○○段842地號面積104.43平方公尺之土地
    ，及其上同段1221建號門牌號碼三重市○○○路119號（面
    臨同市○○路之一端門牌號碼則為三和路2段36號，即同一
    建物有二門牌號碼）1至5樓房屋（下稱系爭建物），由上訴
    人及宋陳桂子與其他繼承人共6人繼承。其中系爭建物3至5
    樓部分，雖未辦理保存登記，然係附合於原1、2樓，均由1
    、2樓廚房上下進出，非屬獨立建物，且係由陳文揚及陳金
    英夫妻生前出資增建完成，為陳文揚遺產之一部分，應由上
    訴人及宋陳桂子等人繼承取得所有權。嗣伊於86年8月27日
    ，經宋陳桂子贈與而取得系爭建物所有權應有部分6分之1。
    詎上訴人竟以系爭建物3至5樓係伊獨資興建完成，而排除伊
    就系爭建物2至5樓之使用收益。至1樓部分，除部分經上訴
    人同意伊收取租金外，其餘如原判決附表所示之房屋均係由
    上訴人出租收取租金，爰依不當得利及侵權行為之法律關係
    ，請求上訴人給付自86年9月至91年12月占用上開房屋所受
    利益，並致伊所受之損害165萬0009元等情，求為命上訴人
    給付165萬0009元及自92年2月21日起至清償日止，按年息5
    ％計付利息之判決（原審判決上訴人應給付被上訴人98萬43
    44元及自92年2月21起至清償日止，按年息5％計算之利息；
    駁回被上訴人其餘之請求。上訴人就其敗訴部分提起上訴，
    被上訴人就其敗訴部分提起附帶上訴，並追加請求上訴人應
    再給付99萬9412元及自追加請求書狀繕本送達之翌日起至清
    償日止，按年息5％計算之利息）。
    上訴人則以：伊與被上訴人之母宋陳桂子因繼承各取得系爭
    建物所有權應有部分6分之1。被上訴人僅自其母宋陳桂子取
    得系爭建物1、2樓所有權應有部分6分之1；而伊之子陳敬元
    自伊之弟陳樹界取得後者所繼承之所有權應有部分6分之1，
    並同意由伊代表行使權利，故伊所得行使之權利，應為系爭
    建物1、2樓所有權應有部分3分之1。因陳文揚、陳金英生前
    曾與訴外人源纖有限公司向中華商業銀行與中國農民銀行借
    貸1100萬元，並就系爭建物1、2樓分別設定第一順位及第二
    順位之抵押權；其後系爭建物1、2樓及上開債務均由伊及宋
    陳桂子等繼承人繼承；宋陳桂子與訴外人陳儒逸另於86年5
    月19日與上述銀行訂立債務承擔契約，約定由陳儒逸與宋陳
    桂子共同承擔前述借貸債務，並經宋陳桂子以其所收取之系
    爭建物租金支付其所承擔之貸款利息。被上訴人因受贈而繼
    受取得系爭建物1、2樓所有權應有部分6分之1存有擔保前述
    借貸債務之抵押權，且附有以租金收入償還利息債務之負擔
    ，故被上訴人與宋陳桂子間為附負擔之贈與，被上訴人應負
    擔償還債務義務按比例亦應為系爭建物所得收租金之6分之1
    。因宋陳桂子自89年9月起，未向債權銀行繳交貸款利息，
    伊為避免系爭建物遭查封拍賣，乃將所收取之租金，悉數用
    來繳交貸款利息；伊係屬無因管理，所收取之租金應屬宋陳
    桂子所得之利益，而非伊所得；而被上訴人既負有以租金收
    入清償銀行貸款之負擔，則其實際上並未受有損失。縱被上
    訴人否認有此負擔，然其就系爭建物之所有權應有部分係自
    宋陳桂子取得，而宋陳桂子曾與伊就系爭建物簽訂分管契約
    ，約定將1、2樓之租金所得用以支付前述借貸債務之利息，
    則伊以租金收入清償利息債務，亦非無法律上之原因。又系
    爭建物2樓安置兩造祖先牌位，並未出租，且提供兩造旅居
    國外親友返國居住，並未排除被上訴人使用。至系爭建物3
    至5樓部分係獨立於1、2樓之外，由伊出資興建而原始取得
    所有權；縱非伊單獨所有，伊亦得依民法第816條規定請求
    被上訴人給付補償金，而就被上訴人所為請求予以抵銷。況
    伊並未排除被上訴人之使用收益，難謂伊對被上訴人就系爭
    建物之所有權應有部分存有侵權行為之故意、過失之主觀要
    件等語，資為抗辯。
三、經查被上訴人主張伊係宋陳桂子之子，宋陳桂子與上訴人及
    其他繼承人6人共同繼承系爭建物，並於86年2月18日為繼承
    分割登記，各取得所有權應有部分6分之1；嗣宋陳桂子於86
    年8月27日將系爭建物1、2樓所有權應有部分6分之1贈與並
    移轉登記予伊之事實，業據其提出土地及建物登記謄本為證
    （見原審促字卷13-22頁、本院卷第3宗149、150、155、156
    頁），上訴人就上開系爭建物辦理登記之情形並不爭執，堪
    信為真實。
四、被上訴人主張上訴人占有使用系爭建物並出租，受有利益致
    伊受有損害，請求上訴人返還不當得利，有無理由，論述如
    下：
（一）關於系爭建物1樓部分：
    1.經查被上訴人主張系爭建物門牌號碼三重市○○○路119
      號1樓部分，自89年9月15日起至91年12月31日止，經上訴
      人出租，每月收取10萬元、9萬元、8萬2000元不等之租金
      ，獲利256萬7000元（如原判決附表二編號一所示）；及
      門牌號碼三重市○○路○段36號1樓部分，自89年9月1日起
      至91年12月31日止，經上訴人出租，每月收取4萬元、3萬
      6000元不等之租金，獲利110萬4000元（960,000元＋144,
      000元＝1,104,000元，如原判決附表二編號三所示），為
      上訴人所不爭執，並有房屋租賃契約書可憑（見原審卷第
      1宗238-246頁），堪信為真實。
    2.上訴人將系爭建物1樓全部出租，已超過按其應有部分所
      得使用收益之權利，致被上訴人無法按其應有部分6分之1
      使用收益而受損害，則被上訴人主張上訴人就超過伊應有
      部分所受利益之6分之1，應返還被上訴人，其中三重市○
      ○○路119號1樓，自89年9月15日起至91年12月31日止，
      租金收益256萬7000元之6分之1即42萬7833元（2,567,000
      元×1／6＝427,833元，如原判決附表二編號一所示）；
      另三重市○○路○段36號1樓，自89年9月1日起至91年12月
      31 日止，租金收益110萬4000元之6分之1即18萬4000元（
      1,104,000元×1／6＝184,000元，如原判決附表二編號三
      所示），二者合計61萬1833元（427,833元＋184,000元＝
      611,833元），被上訴人請求上訴人返還，應屬有據。
    3.至被上訴人主張上訴人自86年12月起至87年8月間將三重
      市○○路○段36號1樓出租，每月收取租金4萬元一節，雖
      為上訴人所不爭執，惟抗辯自86年12月起至87年3月止之
      租金，每月係由上訴人與陳桂子各收3分之1、3分之2，其
      餘月份，則概由宋陳桂子全數收取等語，據被上訴人自認
      在卷（見原審卷第3宗290頁）。經查被上訴人並未反對宋
      陳桂子收取租金，應認為被上訴人同意宋陳桂子代為收取
      租金，則宋陳桂子代被上訴人收取之租金既超過其應有部
      分6分之1，被上訴人對上訴人即無不當得利返還請求權。
      其此部分請求，自無理由。
    4.又上訴人在本院追加請求系爭建物1樓部分自92年1月起至
      94年10月止之不當得利；其主張門牌號碼三重市○○○路
      119號1樓在上開期間每月租金為7萬元，為被上訴人所自
      認（見本院卷第4宗107頁），則自92年1月起至94年10月
      止計34個月，上訴人所收取之租金計238萬元（70,000元
      ×34月＝2,380,000元）；應返還被上訴人6分之1，計39
      萬6667元（2,380,000元×1／6＝396,667元）。又上訴人
      主張門牌號碼三重市○○路○段36號1樓部分，自92年1月
      起至94年8月止每月租金為3萬6000元，94年9、10月每月
      租金為4萬元，為上訴人所自認（見同上卷107頁），並有
      房屋租賃契約書可憑（見同上卷109頁）；則自92年1月起
      至94年8月止計32個月，上訴人所收起之租金計115萬2000
      元（36,000元×32月＝1,152,000元）；94年9、10月計2
      個月，上訴人所收取之租金計8萬元；二者合計123萬2000
      元，應返還被上訴人6分之1，計20萬5334元（1,152,000
      元＋80,000元＝1,232,000元，1,232,000元×1／6＝205,
      334元）。依上所述，上訴人應返還被上訴人此期間之不
      當得利計60萬2001元（396,667元＋205,334元＝602,001
      元）。
    5.依上所述，上訴人應返還被上訴人就系爭建物1樓部分所
      收取租金之不當得利共計121萬3834元（611,833元＋602,
      001元＝1,213,834元）。
（二）關於系爭建物2至5樓部分：
    1.關於系爭建物2樓部分：
      按各共有人按其應有部分，對於共有物之全部，有使用收
      益之權，民法第818條定有明文。上訴人抗辯系爭建物2樓
      安置兩造祖先牌位，並未出租，且提供兩造旅居國外親友
      返國居住，並未排除被上訴人使用等語。經查經本院另案
      92 年度上易字第317號事件（見原審卷第3宗231、273頁
      、本院卷第1宗63、169頁、第2宗136頁）及本院就本件赴
      現場勘驗結果，系爭建物2樓面臨中央北路處設有神明廳
      即佛桌及祖先牌位，並未發現有出租之情形，有勘驗筆錄
      可憑（見本院卷第4宗68-69頁）；參酌證人陳惠瑜（係兩
      造之親戚）到場證稱：伊住三和路36號2樓，住一個房間
      ，伊以前從國外回來就住2樓（見原審卷第2宗4、5頁），
      暨被上訴人並未證明伊有遭上訴人排除使用之情事等情；
      則系爭建物2樓既設有祖先牌位，此部分即未能認係屬上
      訴人單獨占有使用，且系爭建物2樓復提供親戚歸國時居
      住使用，被上訴人復未證明上訴人有排除伊使用之情事，
      其主張上訴人占有使用系爭建物2樓，應就伊所有權應有
      部分6分之1返還所受利益云云，即屬無據。
    2.關於系爭建物3至5樓部分：
    (1)按不動產物權，依法律行為而取得、喪失及變更者，非經
      登記，不生效力，民法第758條定有明文。又因繼承、強
      制執行、公用徵收或法院之判決，於登記前已取得不動產
      權者，非經登記，不得處分其物權，民法第759條亦有明
      文。
    (2)經查系爭建物3至5樓部分係未經保存登記之建物，為兩造
      所不爭執。被上訴人僅係經其母宋陳桂子贈與而登記取得
      系爭建物1、2樓部分之所有權應有部分6分之1；其就系爭
      建物3至5樓部分，既未經登記取得所有權應有部分6分之1
      ，尚不得據以主張權利。又縱宋陳桂子有因附合而繼承取
      得系爭建物3至5樓部分之所有權應有部分6分之1之情事，
      惟其就3至5樓部分既未經為所有權登記，揆諸前開說明，
      自亦不得處分贈與被上訴人。
    (3)依上所述，被上訴人就系爭建物3至5樓部分並無權利存在
      ，其主張受宋陳桂子贈與取得所有權應有部分6分之1，請
      求上訴人返還相當於租金之不當得利或侵權行為損害賠償
      ，應屬無據。
五、關於上訴人抗辯伊代宋陳桂子清償銀行債務，被上訴人受贈
    系爭建物係附負擔之贈與，不得再對伊請求返還不當得利部
    分：
    經查被上訴人否認伊受贈系爭建物係附負擔之贈與，上訴人
    亦未舉證證明，上訴人抗辯因伊代宋陳桂子清償銀行債務，
    故被上訴人不得再對伊請求返還不當得利云云，核屬無據。
    另上訴人所提出85年11月1日之合約書，立約人為陳儒逸、
    乙○○、陳樹界3人，宋陳桂子並未在其上署名，其夫宋增
    玉亦僅係於見證人欄以自己名義簽名，並未表明代理宋陳桂
    子之意旨（見原審第卷3宗137頁），難認係系爭建物之分管
    契約，上訴人抗辯其依上開合約書之約定以系爭建物之租金
    繳納銀行貸款，亦不得據以對抗被上訴人而謂被上訴人不得
    對伊請求返還不當得利。
六、綜上所述，被上訴人依不當得利之法律關係，請求上訴人給
    付自86年9月1日起至91年12月31日止之不當得利61萬1833元
    ，及自在原審擴張聲明之翌日即92年2月21起，暨追加請求
    自92年1月起至94年10月止之不當得利60萬2001元，及自在
    本院為追加請求之翌日即93年3月13日起，均至清償日止，
    按年息5％計算之利息，為有理由，應予准許；其在原審請
    求及本院追加請求超過上開金額之部分，為無理由，均不應
    准許。原審就被上訴人請求超過61萬1833元本息部分，所為
    上訴人敗訴之判決，尚有未合；上訴論旨指摘原判決此部分
    不當，求予廢棄改判，為有理由；就上開不應准許部分，所
    為上訴人敗訴判決，並無不合，上訴論旨指摘原判決不當，
    求予廢棄改判，為無理由；被上訴人之附帶上訴論旨指摘原
    判決關於前開不應准許部分不當，求予廢棄改判，亦為無理
    由；被上訴人就前開追加請求有理由部分，陳明願供擔保，
    請為准許假執行之宣告，經查本件被上訴人勝訴部分（即上
    訴人敗訴部分）未逾150萬元，上訴人不得上訴，被上訴人
    敗訴部分，亦未逾150萬元，其亦不得上訴，本院判決後，
    全案即告確定而有執行力，自無宣告假執行之必要，其追加
    之訴敗訴部分，假執行之聲請，失所附麗，是被上訴人假執
    行之聲請，應予駁回。末查被上訴人係因受宋陳桂子贈與而
    登記取得系爭建物所有權應有部分6分之1，與台灣彰化地方
    法院88年度重訴字第140號宋陳桂子對陳儒逸請求清償借款
    確定判決（見本院卷第3宗181-186、198-201頁），經台灣
    高等法院台中分院93年度抗字第282號裁定廢棄彰化地院之
    判決（見本院卷第3宗187-193、202-208頁）無涉，上訴人
    據此聲請裁定停止訴訟程序，不應准許，併此敘明。
七、兩造其餘之攻擊或防禦方法及未經援用之證據，經本院斟酌
    後，認為均不足以影響本判決之結果，無逐一詳予論駁之必
    要。併此敘明。
八、據上論結，本件上訴人之上訴為一部有理由，一部無理由，
    被上訴人之附帶上訴為無理由，追加之訴為一部有理由，一
    部無理由，依民事訴訟法第450條、第449條第1項、第79條
    、78條，判決如主文。
中　　華　　民　　國　　94　　年　　12　　月　　27　　日
                  民事第九庭審判長法　官　吳景源
                                  法　官　連正義
                                  法　官　鄭威莉
正本係照原本作成。
兩造均不得上訴。
中　　華　　民　　國　　94　　年　　12　　月　　30　　日
                                  書記官　吳瑞英
